【裁判字號】    98,上易,356
【裁判日期】    980617
【裁判案由】    詐欺
【裁判全文】
臺灣高等法院臺南分院刑事判決
上  訴  人  臺灣臺南地方法院檢察署檢察官
被      告  甲○○
                      2號6樓之5
輔  佐  人  乙○○
                      2號6樓之5
上列上訴人因被告詐欺案件，不服臺灣臺南地方法院97年度簡上
字第225號中華民國98年3月31日第一審判決（起訴案號：臺灣臺
南地方法院檢察署96年度偵字第14731號），提起上訴，本院判
決如下：
    主      文
原判決撤銷。
甲○○幫助意圖為自己不法之所有，以詐術使人將本人之物交付
，處有期徒刑貳月，如易科罰金以新台幣壹仟元折算壹日，減為
有期徒刑壹月，如易科罰金以新台幣壹仟元折算壹日，緩刑參年
。
    事      實
一、甲○○明知將自己之證件提供與他人申請行動電話並出售予
    他人使用，將可能遭詐騙集團利用作為犯罪工具，猶基於幫
    助詐欺之犯意，縱有人以其證件所申辦之行動電話實施財產
    犯罪亦不違背其本意之不確定故意，於民國（下同）95年8
    月間在臺南縣永康市路邊之7－11超商前，將身分證與健保
    卡交與年籍不詳之「陳盈如」與真實姓名年籍不詳之成年人
    「林小姐」，並由其在臺灣大哥大電信公司預付卡申請書上
    申請人處親自簽立自己姓名，由「陳盈如」與「林小姐」向
    臺灣大哥大股份有限公司申辦行動電話0000000000號及遠傳
    電信公司、中華電信公司申辦共3支行動電話並以新臺幣（
    下同）1,200元之代價出售予真實姓名年籍不詳之「林小姐
    」與「楊先生」，並供其等所屬詐欺集團作為實行詐欺行為
    之工具。嗣該自稱「林小姐」、「楊先生」、「林先生」及
    其所屬之詐騙集團成員旋基於意圖為自己不法所有之犯意聯
    絡，先於報紙刊登現金卡、信用貸款之借款廣告，並留下甲
    ○○名義所申辦之臺灣大哥大電話0000000000號以供聯絡，
    致趙慶輝於95年11月10日下午4時許撥打此電話與詐騙集團
    成員聯絡，並出售其合作金庫商業銀行北港分行（以下稱合
    作金庫北港分行）開立帳號0000000000000號帳戶資料使用
    （趙慶輝詐欺部分於臺灣雲林地方法院審理中）。
二、案經高雄市政府警察局三民第一分局移送臺灣高雄地方法院
    檢察署呈請臺灣高等法院檢察署檢察長令轉由臺灣台南地方
    法院檢察署檢察官偵查後聲請簡易判決，嗣經臺灣臺南地方
    法院管轄之第二審合議庭改依通常程序審理。
    理      由
壹、程序方面：
一、按管轄第二審之地方法院合議庭受理簡易判決上訴案件，其
    認案件有刑事訴訟第452條之情形者，應撤銷原判決，逕依
    通常程序為第一審判決，法院辦理刑事訴訟簡易程序案件應
    行注意事項第14項訂有明文。次按地方法院簡易庭對被告為
    簡易判決處刑後，經提起上訴，而地方法院合議庭認應為無
    罪判決之諭知者，依同法第455條之1第3項準用第369條第2
    項規定意旨，應由該地方法院合議庭撤銷簡易庭之判決，改
    依第一審通常程序審判（最高法院91年度台非字第21 號判
    決意旨參照）。本件既為第一審判決，檢察官如不服本判決
    ，仍得於法定期間內，向管轄第二審法院提起上訴，附此敘
    明。
二、按被告以外之人於審判外之陳述，雖不符刑事訴訟法第一百
    五十九條之一至第一百五十九條之四之規定，而經當事人於
    審判程序同意作為證據，法院審酌該言詞陳述或書面陳述作
    成時之情況，認為適當者，亦得為證據。當事人、代理人或
    辯護人於法院調查證據時，知有第一百五十九條第一項不得
    為證據之情形，而未於言詞辯論終結前聲明異議者，視為有
    前項之同意，刑事訴訟法第一百五十九條之五定有明文。查
    本件檢察官、被告於言詞辯論終結前，對於下述本院採為認
    定犯罪事實依據之各項供述及書面證據之證據能力及對於卷
    附各傳聞證據之證據能力，均未聲明異議，復經本院於審理
    時逐一提示予檢察官、被告表示意見，檢察官及被告對於本
    院所為之提示，就證據能力方面並無爭執，且本院審酌該等
    證據之取得過程並無瑕疵，與本案待證事實間復具有相當之
    關聯性，經本院審酌上開證據並無顯不可信之情況，採納該
    等證據自無礙被告於程序上之彈劾詰問權利，而認上開證據
    合於刑事訴訟法第一百五十九條之四及第一百五十九條之五
    等規定，是以之為本案證據並無不當，自得採為本件認定事
    實之基礎，至於證明力如何，則為本院自由裁量、判斷之範
    圍，合先敘明。
貳、實體方面：
一、訊據被告甲○○固坦承其將身份證及健保卡交付予「林小姐
    」及同學「陳盈如」，其知悉並親自在行動電話申請書上簽
    立姓名，嗣後「陳盈如」將身份證返還時，同時交付申辦門
    號費用1,200元，惟矢口否認申辦並提供上開手機門號與詐
    騙集團使用，並辯稱：其沒有到現場申辦手機門號，在簽立
    申請書時也沒有看申請書內容，身份證也是我同學向我借之
    後交付給年籍姓名不詳之「林小姐」云云。
二、經查：
  (一)上開犯罪事實，業據另案被告趙慶輝警詢筆錄、另案聲請簡
    易判決處刑書、吳慧婷所有中國信託帳戶之開戶資料暨交易
    明細附卷可參，是詐騙集團利用被告甲○○所提供行動電話
    門號做為聯絡之用，取得另案被告趙慶輝之帳戶，更進以該
    帳戶作為詐騙被害人、取得詐騙款項帳戶之幫助詐欺事實，
    洵堪認定。
  (二)又查電話為個人通訊之工具，而申請開設電話並無任何特殊
    之限制，一般民眾皆可以隨時向數家電話公司申請之，此乃
    眾所週知之事實。又身份證件亦屬重要物品，係供作個人辨
    別、證明身份之用，不得任意出借予他人使用。苟見陌生人
    不以自己名義申請門號，反而向不特定人借用身份證件並取
    得他人之電話門號供己使用，衡情應對於該電話之是否合法
    使用乙節當有合理之懷疑。由此足見，被告甲○○提供前揭
    身份證件及為他人書立自己名義之文件後交付給不詳年籍之
    他人使用，應得以預見該不詳名籍之他人或其他不詳人員可
    能將其所提供之電話門號用於詐騙他人財物之用，其辯稱不
    知出借身份證及填寫易付卡申請資料是做為申辦電話之人頭
    云云，顯不足採。則被告有幫助該詐欺取財集團成員利用金
    融帳戶實施詐欺取財犯行之不確定故意及行為甚明。
  (三)綜上所述，本件事證明確，被告甲○○幫助不詳名籍之他人
    與其他詐騙集團成員取得另案被告趙慶輝之帳戶後作為詐欺
    取財之用之事實，堪予認定。
三、核被告甲○○所為，係犯刑法第339條第1項、同法第30 條
    第1項之幫助詐欺罪。被告甲○○幫助不詳年籍之他人及其
    所屬詐騙集團成員取得他人之帳戶，供作詐取被害人財物後
    存、提款項之用，為幫助犯，應依法論以幫助詐欺犯行，並
    依刑法第30條第2項之規定依正犯之刑減輕其刑。
四、查被告甲○○為中度智能障礙者，有中華民國身心障礙手冊
    影本一份在卷可稽。經送請行政院衛生署嘉南療養院鑑定結
    果，認其知識累積較為不足，抽象思考、推理、問題解決能
    力皆不理想，所得全量表智商為51。根據國際疾病診斷分類
    第十版診斷標準，中度智能不足約等同於6到9歲智商，亦即
    此類個案雖在良好訓練下，可於庇護性環境維持簡單工作，
    但在社會與經濟問題的處理上，需要他人的指引與監護才不
    致出現問題。又根據臺灣精神醫學會司法精神醫學組建議之
    刑責判定準則，中度智能不足以致於認知及現實判斷能力或
    自我控制能力不足，屬於精神耗弱，亦即甲○○在其辨識行
    為違法或依其辨識而行為之能力，有顯著降低之情形。因此
    ，可推估甲○○在出借證件予他人是否會導致被利用於詐欺
    行為一事之判斷能力，因其智能水準限制，恐難以正常判斷
    等情，有同院98年2月6日嘉南司字第0980000620號函及所附
    精神鑑定報告書一份在卷可憑。被告甲○○既為中度智能障
    礙者，其操作智商僅與6到9歲孩童智商相同，是依上開鑑定
    以觀，被告甲○○行為時因精神障礙，致其辨識行為違法或
    依其辨識而行為之能力，顯著減低，爰依刑法第19條第2項
    之規定，遞減其刑。
五、原審法院未詳細調查及細心推求，並詳為勾稽全案證據調查
    所得加以審究，並認為被告中度智能障礙，對事物屬無判斷
    能力等情，即為被告甲○○無罪判決諭知，容有未洽，公訴
    人上訴意旨亦執此指摘原判決諭知被告無罪不當，為有理由
    ，自應由本院將原判決撤銷改判。爰審酌被告甲○○僅為蠅
    頭小利，即提供帳戶或門號幫助他人詐欺，致無辜民眾因此
    受害，且使詐騙集團得以遂行其犯行，復造成犯罪偵查困難
    ，幕後犯罪人得以逍遙法外，致使此類犯罪層出不窮，嚴重
    危害交易秩序及社會治安，量處被告有期徒刑二月，及諭知
    易科罰金之折算標準，以示懲戒。
六、又被告之犯罪時間在96年4月24日以前，其所犯之刑法第339
    條之詐欺罪，合於中華民國96年罪犯減刑條例第2條第1項第
    3款、第7條第1項、第9條之條件，依法減其宣告刑二分之一
    為有期徒刑一月，併諭知如易科罰金，以新台幣壹仟元折算
    壹日之標準。
七、又被告前未曾因故意犯罪受有期徒刑以上刑之宣告，有其刑
    案資料附卷足稽，本院認以暫不執行為適當，爰併予宣告緩
    刑參年，以勵其自新。
據上論結，應依刑事訴訟法第369條第一項前段、第364條、第29
9條第一項前段，刑法第339條第1項、第30條、第41條、第19條
第2項、第74條第1項第1款，刑法施行法第1條之1，中華民國96
年罪犯減刑條例第2條第1項第3款、第7條第1項、第9條，判決如
主文。
本案經檢察官李傳來到庭執行職務。
中    華    民    國    98    年    6     月    17    日
                  刑事第五庭    審判長法  官  楊明章
                                      法  官  戴勝利
                                      法  官  顏基典
以上正本證明與原本無異。
不得上訴。
                                      書記官  呂嘉文
中    華    民    國    98    年    6     月    17    日
【附錄】本判決論罪科刑法條：
中華民國刑法第339條
（普通詐欺罪）
意圖為自己或第三人不法之所有，以詐術使人將本人或第三人之
物交付者，處5年以下有期徒刑、拘役或科或併科1千元以下罰金
。
以前項方法得財產上不法之利益或使第三人得之者，亦同。
前二項之未遂犯罰之。


司法院資訊處製作；財團法人民間司法改革基金會備份。
